臺灣高等法院臺中分院民事判決
109年度重上字第18號
上  訴  人  陳寶林
訴訟代理人  陳正凱
            黃書妤律師
            蔡坤旺律師
被  上訴人  陳科宏
訴訟代理人  陳春成律師
上列當事人間所有權移轉登記等事件，上訴人對於中華民國108
年11月27日臺灣臺中地方法院107年度重訴字第542號第一審判決
提起上訴，並為訴之追加，本院於民國111年3月22日言詞辯論終
結，判決如下：
    主  文
一、上訴及追加之訴均駁回。
二、第二審及追加之訴之訴訟費用，均由上訴人負擔。
    事實及理由
甲、程序事項：
一、上訴人於原審主張：上訴人與訴外人陳○○為訴外人陳○○之子
    ，被上訴人為陳○○之子。陳○○與陳○○就臺中市○○區○○段000○
    000○000地號土地（重測前分為○○段505、506-5、505-1地號
    ，下各稱922、930、952地號土地，下合稱系爭土地）於民
    國57年間，成立借名登記契約。今借名登記契約已終止，被
    上訴人因繼承陳○○而取得系爭土地所有權。上訴人爰依民法
    第179條（不當得利）、借名登記契約（類推適用民法第541
    條第2項規定）及繼承之法律關係，請求被上訴人將系爭土
    地所有權（應有部分）4分之1移轉予上訴人（訴外人庚○○○
    、乙○○○於原審各請求被上訴人移轉系爭土地所有權（應有
    部分）4分之1部分，業經該2人於本院撤回起訴，參本院卷㈡
    195-199頁）。嗣上訴人於本院改主張：係上訴人與陳○○於5
    7年間、80年間，就系爭土地成立借名登記契約，此部分核
    屬更正其事實上之陳述，非為訴之變更或追加，合先敘明。
二、上訴人於本院追加民法第1條（法理）規定與信託契約（信
    託物返還請求權）為請求權基礎（依據），並追加請求被上
    訴人「再」將系爭土地所有權（應有部分）4分之1，移轉登
    記予上訴人。經核其所為訴之追加，與其原請求之基礎事實
    同一，於法無不合，應予准許。
乙、實體事項：
壹、上訴人主張：系爭土地係陳氏祖產，陳氏宗親祖輩於民國57
    年間，商議將祖產釐清，並為節稅而以買賣名義，實際為贈
    與之方式登記於孫輩名下，原應將系爭土地所有權移轉登記
    於孫輩陳○○及上訴人2人名下。惟因當時家境困難，訴外人
    即上訴人與陳○○之母陳○○遂允許上訴人與陳○○成立借名登記
    或信託契約，由陳○○以長孫身分，代表上訴人登記為系爭土
    地所有權人。即陳○○與上訴人成立「將上訴人系爭土地所有
    權應有部分2分之1，暫時登記於陳○○名下，待將來再辦理移
    轉登記」之信託或借名登記契約關係。陳○○曾於80年召開家
    庭會議，欲將系爭土地所有權應有部分2分之1移轉登記予上
    訴人。然陳○○表示為保有伊農保身分，以購買農地興建工廠
    ，故決定仍由陳○○繼續出名登記為系爭土地所有權人，暫緩
    辦理移轉登記事宜。是陳○○與上訴人當時有再次確認就系爭
    土地，成立信託或借名登記契約關係。嗣陳○○於106年8月10
    日死亡，被上訴人繼承登記取得系爭土地後，兩造為確認上
    訴人與陳○○之信託或借名登記權利義務關係，被上訴人由伊
    母丙○○代理與上訴人於107年4月11日，就系爭土地簽立不動
    產買賣契約書（下稱系爭買賣契約），再次確認上訴人具有
    系爭土地所有權應有部分2分之1。惟被上訴人事後卻以各種
    理由，拒不依約辦理移轉過戶手續。就信託契約關係部分，
    上訴人已於109年2月20日，以民事上訴理由狀為終止信託之
    意思表示；就借名登記契約關係部分，已因陳○○死亡而消滅
    等情。爰依民法第1條（法理）、第179條（不當得利）、信
    託契約（信託物返還請求權）、借名登記契約（類推適用民
    法第541條第2項）及繼承法律關係，請求被上訴人除將系爭
    土地所有權（應有部分）4分之1移轉登記予上訴人（即原審
    請求部分）外，再將系爭土地所有權（應有部分）4分之1移
    轉登記予上訴人（即本院追加請求部分）。　　
貳、被上訴人則以：伊否認上訴人與陳○○有就系爭土地，成立借
    名登記或信託契約關係。蓋該2人於57年間，均屬限制行為
    能力人，自無可能因意思表示合致而成立借名登記或信託契
    約；且上訴人亦無法舉證證明陳○○有於當時，同時為該2人
    之法定代理人，就系爭土地為雙方代理，成立借名登記或信
    託契約。伊亦否認陳○○有於80年間，召開家庭會議，上訴人
    與陳選瑞當時有就系爭土地，再次確認成立借名登記或信託
    契約之事實。另伊固有事後承認丙○○以伊名義所簽立之系爭
    買賣契約，然系爭買賣契約除業經合意解除外，復經鈞院以
    109年度上易字第420號民事判決認係屬通謀虛偽意思表示而
    無效確定，自不得據為認定上訴人與陳○○有就系爭土地，成
    立借名登記或信託契約關係。因上訴人與陳○○就系爭土地，
    並無成立信託或借名登記契約關係，故上訴人之請求並無理
    由等語置辯。
參、原審為上訴人敗訴之判決，上訴人不服，提起上訴，求為判
    決：一、原判決不利於其部分廢棄。二、被上訴人應將系爭
    土地所有權（應有部分）4分之1移轉登記予上訴人。上訴人
    於本院追加求為判決：被上訴人應再將系爭土地所有權（應
    有部分）4分之1移轉登記予上訴人。被上訴人則聲明：上訴
    及追加之訴均駁回。
肆、不爭執事項（參本院卷㈠301-303頁、本院卷㈡278頁）：
一、陳○○（69年11月26日死亡）、陳○○（90年9月12日死亡）育
    有長男陳○○（40年2月27日生，106年8月10日死亡）、次男
    陳○○（44年2月11日生，16日死亡）、三男己○○（即上訴人
    ，47年6月17日生）、長女庚○○○（38年5月20日生）、次女
    乙○○○（42年8月6日生）；被上訴人（72年10月17日生）為
    陳○○之子（參原審卷㈠31-34頁、149-159頁）。
二、陳○○於57年6月9日登記取得系爭土地所有權（參原審卷㈠68-
    73頁），登記原因為買賣，922、930地號土地原因發生日期
    為57年2月28日；952地號土地原因發生日期為57年5月16日
    。各筆土地之原所有權人如下：
  ㈠922地號土地：訴外人陳○○、陳○○、陳○○（因繼承取得所有權
    ）（參原審卷㈠75頁）
  ㈡930地號土地：陳○○、陳○○、陳○○（因繼承取得所有權）（參
    原審卷㈠80頁）
  ㈢952地號土地：訴外人陳○、陳○○、劉○○、陳○（因繼承取得所
    有權）（參原審卷㈠77、78頁）
三、陳○○登記為系爭土地所有權人時，其與上訴人均未成年。
四、陳○○死亡後，上訴人於70年4月16日因繼承而取得陳○○所有
    之重測前坐落臺中市○○區○○段000地號土地（即重測後○○段4
    35地號土地，權利範圍8分之1，及其尚未經保存登記之建物
    （下稱435地號房地）。嗣上訴人於106年12月將上開房地出
    賣予第三人，獲取價金9,276,241元。
五、陳○○之繼承人為被上訴人、丙○○（配偶）、陳○○（長女）、
    陳○○（次女）、陳○○（三女）（參原審卷㈠105-109頁）。
六、陳○○之繼承人協議將如附表所示土地（權利範圍均全部）分
    歸被上訴人所有，並於106年12月11日辦理繼承登記完畢（
    參原審卷㈠35-37、163-174頁）。
七、上訴人與被上訴人（由伊母丙○○代理，嗣經被上訴人承認）
    於107年4月11日訂立「不動產買賣契約書」（下稱系爭買賣
    契約），契約約定「第肆條：付款約定：⒊…（該價金是為賣
    售祖產所得，為陳○○及己○○所共有，每人各取得4,548,120
    元正，而該資金暫置己○○處，而上述三筆土地亦為陳○○及己
    ○○所共有，所有權每人各1/2，只是暫登記於陳○○名下，但
    今陳○○不幸於民國106年逝世，由戊○○繼承，今戊○○願將上
    述不動產之1/2登記於己○○名下，唯農地部分，因向國稅局
    承諾做農業使用，免併入遺產總額課徵遺產稅，願意由國稅
    局控管五年，五年內不得移轉，故該農地同意由己○○設定預
    告登記，而建地移轉1/2於己○○）」（參原審卷㈠8頁背面-10
    頁、本院卷㈠85-88、127頁）。
八、上訴人於簽立系爭買賣契約時，有將如原審卷㈠12頁所示票
    面金額為100萬元之支票交付被上訴人，惟被上訴人於107 
    年4月28日又將之返還上訴人。
九、系爭土地自57年至83年間，由陳○○在其上耕作，其後由陳○○
    將之出租予庚○○○之配偶程○○種植竹筍。嗣於85年收回後，
    由陳○○在系爭土地上種植竹筍（參原審卷㈠203頁背面）。
十、上訴人前依系爭買賣契約之法律關係，請求被上訴人給付違
    約金100萬元本息，經臺灣臺中地方法院以109年度訴字第37
    0號民事判決上訴人勝訴後，被上訴人不服，提起上訴。嗣
    經本院以109年度上易字第420號民事判決，廢棄原（第一審
    ）判決，駁回上訴人於第一審之訴確定（參本院卷㈠197-204
    頁）。
十一、對107年4月28日譯文（參原審卷㈠57-58頁背面）內容均無
      意見。
十二、對全卷錄音譯文內容均不爭執（參本院卷㈡264、278頁）
    。　
伍、本院得心證之理由：
一、陳○○於57年6月9日登記取得系爭土地所有權時，僅17歲，而
    上訴人僅10歲，依常情實難認該2人可就系爭土地，「自為
    」借名登記或信託契約之意思表示，且該2人自為之意思表
    示，復經該2人之法定代理人「合法」允許或承認：
　㈠上訴人主張：上訴人與陳○○於57年間，經該2人之母陳○○之允
    許，就系爭土地成立借名登記或信託契約法律關係之事實，
    為被上訴人所否認，辯稱：陳○○於57年6月9日登記取得系爭
    土地所有權時，上訴人與陳○○均為限制行為能力人，自無可
    能就系爭土地，成立借名登記或信託契約。
　㈡陳○○為40年2月27日，上訴人為47年6月17日生等情，為兩造
    所不爭執，並有戶籍謄本附於原審卷㈠31、34頁可參。於陳○
    ○於57年6月9日登記取得系爭土地所有權時，陳○○僅17歲，
    而上訴人僅10歲，2人均為限制行為能力人。依常情而論，
    實難認依該2人當時之心智年齡、教育及智識程度，已經足
    以具有就系爭土地，「自為」在法律上具有特殊意義之借名
    登記或信託契約之意思表示（參民法第77、79條）。且亦難
    認該2人自為之意思表示，得經該2人之法定代理人（陳○○與
    陳○○）合法允許或承認。蓋民法第106條禁止雙方代理之意
    旨，於法定代理亦有適用（參最高法院65年度台上字第840
    號民事判決），故陳○○應不得同時兼為該2人之法定代理人
    而為允許或承認。且除有特殊情事外，尚不得僅有陳○○1人
    逕為允許或承認，而需由陳○○與陳○○2人共同為之，方屬適
    法。
　㈢此外，上訴人就其上開與常情有違之主張，並未提出相關有
    利之事證，供本院審酌。故依舉證責任分配之法則，實難信
    其上開主張為真實。　
二、上訴人主張：上訴人與陳○○有於80年間，再次確認就系爭土
    地，成立借名登記或信託契約一節，難信為真實：
　㈠上訴人主張：陳○○有於80年間，召開家庭會議，上訴人與陳○
    ○當時有再次確認就系爭土地，成立借名登記或信託契約之
    事實，為被上訴人所否認。
　㈡證人陳○○於原審之證述（參原審卷㈠111背面至112頁），係屬
    聽聞陳○○所轉述；證人陳○○於原審之證述（參原審卷㈠113、
    114頁）與證人庚○○○、乙○○○於本院之證述（參本院卷㈡222-
    228頁），均係屬分別聽聞陳○○與上訴人所轉述；證人丁○○
    於本院之證述（參本院卷㈡217-222頁），係屬分別聽聞丙○○
    與上訴人所轉述。因上開證人之證述，經核均屬傳聞證據，
    且均未明白證述有上訴人主張之上開內容，自不得據為上訴
    人有利之認定。
　㈢證人即上訴人之配偶甲○○於本院固結稱：陳○○有於80年間，
    就系爭土地之出賣或過戶事宜，召開家庭會議，但當時因故
    （稅捐、農保身分等），並無達成結論。庚○○○、乙○○○並無
    參與該次會議（參本院卷㈡80-87頁）等語。惟並未明白證述
    有上訴人主張之上開內容。另證人即被上訴人之母丙○○於本
    院亦未證述有上訴人主張之上開內容（參本院卷㈡76、79頁
    ）。
　㈣況倘上訴人上開主張屬實，則自80年間起，至陳選瑞106年8
    月10日死亡前，長達約26年期間，上開證人甲○○所證述之稅
    捐、農保身分等因素，應已不復存在，何以上訴人遲遲未請
    求陳○○需履行移轉過戶義務？此外，上訴人就其上開主張，
    復未提出相關有利之事證，供本院審酌。故依舉證責任分配
    法則，實難信其上開主張為真實。
三、兩造於107年4月11日簽立之系爭買賣契約，尚難據為上訴人
    與陳○○就系爭土地，確有成立借名登記或信託契約之有利認
    定：
　㈠上訴人主張：兩造有於107年4月11日，為確認上訴人與陳○○
    就系爭土地，有成立借名登記或信託契約，乃簽立系爭買賣
    契約之事實，為被上訴人所否認，辯稱：系爭買賣契約除業
    經合意解除外，復經鈞院以109年度上易字第420號民事判決
    認係屬通謀虛偽意思表示而無效確定。
　㈡依本院卷㈠159-165、197-204、335-338頁所附兩造另案給付
    違約金事件之一、二審及再審判決所載，被上訴人於該事件
    中，係主張：簽立系爭買賣契約之原意，係為處理陳○○之遺
    產（參本院卷㈠199頁）。而上訴人依系爭買賣契約所載（參
    本院卷㈠83-93頁），其係負有移轉其於106年12月間，出賣
    其於70年間因繼承陳○○而取得之435地號房地所得價金之一
    半予被上訴人之義務。倘上訴人上開主張屬實，應僅需被上
    訴人將系爭土地應有部分2分之1移轉登記予上訴人即可，上
    訴人又何需另外給付其出賣與系爭土地無涉之其因繼承取得
    之435地號房地所得價金一半予被上訴人？再參以上訴人於
    原審及本院更正其事實上陳述以前之主張（系爭土地之借名
    登記或信託契約係存在於陳○○與陳○○間），及上訴人亦曾於
    本院追加請求判決分割陳○○之遺產（即系爭土地）（業經本
    院裁定駁回確定，參本院卷㈠209、210、349、350頁、本院
    卷㈡51、52頁）等情，益徵上訴人上開主張（簽立系爭買賣
    契約之原因，係兩造再次確認系爭土地之借名登記或信託契
    約係存在於上訴人與陳○○間）是否屬實，顯非無疑。　
  ㈢基上等情，本院認系爭買賣契約尚難據為上訴人與陳○○就系
    爭土地，確有成立借名登記或信託契約之有利認定。
四、綜上所述，本院經綜合審酌：兩造所為辯論意旨與所提事證
    暨卷內相關事證後，認依舉證責任分配法則，尚難信上訴人
    上開主張（上訴人與陳○○就系爭土地，有成立借名登記或信
    託契約）為真實。從而，上訴人依民法第1條（法理）、第1
    79條（不當得利）、信託契約（信託物返還請求權）、借名
    登記契約（類推適用民法第541條第2項）及繼承法律關係，
    請求被上訴人將系爭土地所有權（應有部分）4分之1移轉登
    記予上訴人，及追加請求被上訴人再將系爭土地所有權（應
    有部分）4分之1移轉登記予上訴人部分，均核與該等法律關
    係之構成要件未合，而為無理由。是原審為上訴人敗訴之判
    決，理由固有未洽（因上訴人於本院更正其事實上之陳述）
    ，惟其結論仍屬正當。從而，上訴人上訴求為廢棄此部分原
    判決部分，為無理由，應予駁回。另上訴人於本院追加請求
    部分，亦為無理由，應予駁回。　　
五、本件事證已臻明確，兩造其餘之攻擊或防禦方法及所用之證
    據，經本院斟酌後，認為均不足以影響本判決之結果，爰不
    逐一論列，附此敘明。
陸、據上論結，本件上訴及追加之訴均為無理由，判決如主文。
中　　華　　民　　國　　111 　年　　4 　　月　　12　　日
        　　    民事第七庭    審判長法　官  王  銘
　　　　　　　　　　　　　　        法　官  張國華
　　　　　　　　　　　　　　　      法　官  唐敏寶
正本係照原本作成。          
如不服本判決，應於收受送達後20日內向本院提出上訴書狀，其
未表明上訴理由者，應於提出上訴後20日內向本院補提理由書狀
（均須按他造當事人之人數附繕本）。因疫情而遲誤不變期間，
得向法院聲請回復原狀。
上訴時應提出委任律師或具有律師資格之人之委任狀；委任有律
師資格者，另應附具律師資格證書及釋明委任人與受任人有民事
訴訟法第466條之1第1項但書或第2項所定關係之釋明文書影本。
如委任律師提起上訴者，應一併繳納上訴裁判費。           

                                    書記官  劉恒宏
　　　　　　　　　　　　　　　　　　
中　　華　　民　　國　　111 　年　　4 　　月　　12　　日